【裁判字號】    97,交上易,1
【裁判日期】    970229
【裁判案由】    過失傷害
【裁判全文】
臺灣高等法院高雄分院刑事判決         97年度交上易字第1號
上  訴  人
即  被  告  丙○○
上列上訴人因過失傷害案件，不服臺灣屏東地方法院96年度交易
字第8 號中華民國96年11月26日第一審判決（起訴案號：臺灣屏
東地方法院檢察署94年度偵字第5994號），提起上訴，本院判決
如下：
    主  文
上訴駁回。
    事  實
一、丙○○於民國（下同）94年6 月20日下午5 時20分許，駕駛
    車牌號碼9S-6428 號自用小客車，搭載其妻甲○○，由南往
    北沿屏東縣麟洛鄉○○路行經該路門牌號碼160 號附近彎道
    路段時，原應注意行車速度，應依速限標誌或標線之規定；
    汽車在未劃設慢車道之雙向二車道行駛時，在劃有分向限制
    線之路段，不得駛入來車之車道內，而依當時為夏季傍晚，
    有暮光光源，現場為柏油鋪設之鄉道路段○路面無缺陷、無
    施工、無障礙，亦無其他不能注意之情事，詎丙○○仍疏於
    注意，未遵循該路段40公里之速限，而以時速約50、60公里
    之車速超速行駛，於通過上開就其行駛方向為右彎之彎道時
    ，猶未減速慢行，致因離心力過大而超越中央分向線並侵入
    對向車道，適有乙○○駕駛車牌號碼3522-JM 號自用小貨車
    由北往南沿該路南向車道駛來，見狀已閃避不及而遭迎面撞
    及，造成兩車車頭全毀，林江煌受有右股骨骨折、右脛腓骨
    骨折、左脛腓骨骨折、右第四、五蹠骨骨折、左第一至四蹠
    骨骨折、雙下肢神經損傷，致右髖膝踝足關節左膝踝足關節
    完全喪失機能，嗣經判定為兩下肢均喪失機能之重傷害；丙○○同車搭載其妻甲○○則受有頭部外傷併腦震盪、臉部多
    處擦傷、骨盆、腰椎挫傷、左臏骨骨折、有腓骨骨折、左手
    擦傷等傷害（此部分未據告訴）。
二、案經乙○○訴由屏東縣警察局屏東分局報告臺灣屏東地方法
    院檢察署檢察官偵查起訴。
    理  由
一、證據能力部分：
（一）證人鍾文清、林文正、洪晟航、陳昭南於偵查中經依法具
      結後向檢察官所為之陳述，就現有卷證既不能認為有何不
      可信之情況，依刑事訴訟法第159 條之1 第2 項規定，應
      認為有證據能力。
（二）卷附道路交通事故現場圖、道路交通事故調查報告表為警
      員接獲報案抵達現場並依法執行勘察等職務而製作，以記
      錄現場實見情形之紀錄文書，依現有卷證尚無可認有何虛
      偽不實或其他顯不可信之情況存在（現場圖漏未標繪現場
      略自彎道西南方位會入而與本件事故發生因果無涉之小巷
      坐落情形，已經原製作警員另製圖補正附卷如原審卷第49
      頁），依刑事訴訟法第159 條之4 第1 款規定，應認有證
      據能力。
（三）卷附長庚紀念醫院、高雄醫學大學附設中和紀念醫院診斷
      證明書、勞工保險局核定通知書、殘障手冊，依其性質乃
      執行醫療業務之人於執行業務時所製作之證明文書，依現
      有卷證無證據可認有何詐偽、虛飾情事，無刑事訴訟法第
      159 條之4 第2 款所指顯有不可信之特別情況，應認有證
      據能力。又卷附現場暨車損照片係以機械方式留存之影像
      ，非經人之觀察、記憶輾轉呈現所得，非具供述證據之性
      質，無「傳聞證據排除法則」之適用，復無證據可認有何
      偽造、變造或違法取得情事，並與公訴意旨指述之事實有
      關聯性，應認有證據能力。
（四）按鑑定人由審判長、受命法官或檢察官就下列之人選任1
      人或數人充之：就鑑定事項有特別知識經驗者。經政府機
      關委任有鑑定職務者；鑑定之經過及其結果，應命鑑定人
      以言詞或書面報告；法院或檢察官得囑託醫院、學校或其
      他相當之機關、團體為鑑定，或審查他人之鑑定，並準用
      刑事訴訟法第203 條至第206 條之1 規定，同法第198 條
      、第206 條第1 項、第208 條第1 項分別定有明文。卷附
      國立交通大學行車事故鑑定意見書、國立交通大學函（補
      充上開鑑定意見）乃檢察官選任具專業知識經驗之人所為
      鑑定意見，除據被告丙○○於本院審理時不爭執其證據能
      力，依現有卷證復不能證明有何顯不可信之情形，應認為
      有證據能力。
二、上訴人即被告丙○○（下稱被告）於上開時間、地點駕駛自
    用小客車搭載甲○○行經上開現場時，甫過彎道即與告訴人
    乙○○所駕自用小貨車發生對撞，造成乙○○受有前開傷害
    之事實，除據丙○○於本院審理時自承不諱，並經證人乙○○、證人即承辦警員曾俊銓（原名曾廣金）、鍾文清、現場
    路人徐光明、邱琪金、被告之妻甲○○、參與救難之警消人
    員林文正、洪晟航、陳昭南於原審審理時到庭具結證述綦詳
    ，復有道路交通現場圖、道路交通事故調查報告表、現場照
    片11幀（警卷第33頁至第38頁）、長庚紀念醫院診斷證明書
    、高雄醫學大學附設中和紀念醫院診斷證明書、勞工保險局
    核定通知書、殘障手冊在卷可稽。訊據被告雖矢口否認於前
    揭時地駕車過彎時，有車速過快並跨越中央分向線而侵入對
    向車道情事，辯稱：事故係因告訴人高速駕車駛入伊行駛車
    道致伊反應不及所致，事發當時現場路面並無卷附現場圖所
    繪於中央分向線附近之剎車痕兩道，該跡證乃承辦警員在警
    製現場草圖上完成簽名後始自行添加，交通大學鑑定報告本
    於該錯誤跡證所為，結論與事實不符云云。惟查：
（一）本件事故係因被告丙○○駕車行經現場彎道時，因車速過
      快致離心力過大而侵入對向車道所致，業據證人徐光明於
      原審審理時結證稱：伊是在附近散步，行經現場彎道旁所
      設反光鏡附近（即彎道外圍南向車道旁）時，聽到有一部
      車自伊後方駛來，速度很快，聲音很大，因轉不過來，控
      制不住而跑到對方（南向）車道，伊就看到白色（自小貨
      ）車為了要閃躲該輛藍色車子，稍微轉到內線的地方，結
      果就兩車相撞；伊當時看到現場遺留的剎車痕在中央分向
      線附近；被告是在稍微偏回他的車道時發生碰撞等語（原
      審卷第116 頁反面至第119 頁）；又證人邱琪金於原審審
      理時結證稱：伊當時外出買飯剛好看到，當時藍色車子轉
      彎速度過快，因此轉彎不及，越線到對方（南向）車道而
      與白色車子相撞；當時白色車子開不快，因為附近有人在
      買便當；現場伊有看到剎車痕，正確說法是輪胎被硬推行
      形成的；當時藍色車子速度很快，車聲很大，伊去買便當
      剛出來就看到，不需要轉頭（原審卷第119 頁反面至第12
      1 頁反面），核與證人即告訴人乙○○於原審審理時具結
      後所為證述之情結相符，並與卷附道路交通事故現場圖所
      示事發現場在兩車最後停置位置以南，即靠近被告駛來方
      向約4 、5 公尺前，在中央分向線兩旁出現略呈平行之不
      同兩車輪胎磨地痕，及形成在中央分向線旁約0.4 公尺長
      之刮地痕相互呼應。又上開現場行車速限為時速40公里，
      有道路交通事故調查報告表在卷可參，惟被告當時車速之
      快，除造成巨大聲響而引起步行經過現場之證人注意已如
      前述外，縱被告之妻即證人甲○○於原審審理時，亦自承
      被告丙○○當時車速為50至60公里（原審卷第124 頁），
      顯已超速。
（二）被告雖辯稱其當時車速不快，亦未超越中心線，並指稱上
      開地面輪胎痕為虛構云云，然道路交通事故現場圖之性質
      ，乃警員按實際存在之跡證予以標繪記錄之圖說，其現場
      客觀存在之狀態，原不因其是否已經製作者繪入，或其繪
      入之時間而受影響，本件姑不論於事故甫發生時，現場地
      面如上開圖示位置，確存有明顯輪胎磨地痕等跡證，除據
      證人即路人徐光明、邱琪金在原審審理時結證如上，該痕
      跡並為卷附稍後於天色轉暗所拍攝之現場照片所明顯呈現
      （警卷第38頁下方照片）者外，其經製作標繪於卷附現場
      草圖（偵卷第23頁反面）之過程，係承辦警員將各項標示
      測繪完成後，始持由兩造確認而簽名等情，亦據證人即製
      作該現場圖之警員曾俊銓於原審審理時結證在卷（原審卷
      第116 頁）。衡情以本件事故發生乃上開兩車強力迎面衝
      撞所致，力道之大，速度之快，並造成兩車車頭均嚴重扭
      曲全毀，其相互推擠間因輪胎前進受阻打轉及車體配件著
      地而在路面形成明顯痕跡者，原屬常理，證人即承辦警員
      曾俊銓、路人徐光明、邱琪金與被告丙○○既不相識，自
      無勾串而陷害被告之理，又依常情，以前開事故發生衝撞
      力道之猛，所形成之新生胎痕等跡證除輪廓、色澤尚未經
      自然消磨，跡狀顯明，其甫因強力磨擦所生高熱及氣味等
      現象，對於人體感官之刺激亦迥異於一般路面舊有痕跡，
      凡此既能為證人即路人徐光明、邱琪金注意所及，自非已
      有相當處理交通事故之承辦警員所不能分辨者，是上開現
      場圖所繪輪胎磨地痕及刮地痕等，確為
      本件事故所形成，堪信為真。茲以上開兩車均為小型車輛
      ，質量相差不多，乃其發生碰撞後，告訴人乙○○所駕自
      用小貨車竟嚴重毀損，而遭向後即其原駛來方向推擠至距
      兩車輪胎同時打轉磨地位置約10公尺處，是依其胎痕分布
      及兩車最後停止位置，足徵被告當時行車速度之快，並於
      過彎時跨越中央分向線至少1.2 公尺（即上開圖示其座車
      輪胎磨地痕所在位置），僅因發現危險瞬間猛然嚐試轉回
      原行駛之北向車道，仍撞及試圖轉向閃避之告訴人座車，
      並順勢將其推擠帶動至北向車道之兩車最後停止位置，堪
      予認定。卷附國立交通大學95年10月17日交大管運字第09
      50012739號函附行車事故鑑定意見書（偵卷第38頁以下）
      、96年7 月30日交大管運字第0960011401號函（原審卷第
      67頁），亦有相同意見。此外，被告丙○○雖以上開偵查
      卷附，由警員鍾文清製作，呈現上開兩車略以車頭對向相
      連，均完全停置在現場北向即被告當時行駛車道範圍內，
      而與卷附道路交通事故現場圖（警卷第23頁）所示情形不
      符之另一現場圖（偵卷第13頁）為據，指稱卷附道路交通
      事故現場圖、現場照片所示被告座車於事發後以其原行駛
      車道走向向外側偏轉約45度角之方式停置在該車道外側之
      情形，係遭救難人員移動現場所致，然此除經證人鍾文清
      於原審審理時到庭證稱其並非本件負責採證之承辦人員，
      上開現場圖係因偵查中經檢察官諭令補正，乃憑印象所繪
      等語，其精確性原已可議外，本件事發後，救援人員除針
      對尚夾在自用小貨車駕駛座之告訴人乙○○進行處理，全
      未動到被告所駕藍色自用小客車，對於自用小貨車部分，
      亦僅稍微拉開方向機柱以拉出受困之告訴人乙○○，至於
      車身部分不僅因輪胎已經變形，原已動彈不易，施作時為
      防止破壞現場，猶經安排數人負責固定車身，故其停置位
      置幾無偏移等情，亦據證人即當時負責救援之警消人員林
      文正、陳昭南於原審審理時證述綦詳，是被告此部分所辯
      ，尚不影響上開事實之認定。
（三）按行車速度，依速限標誌或標線之規定；汽車在未劃設慢
      車道之雙向二車道行駛時，在劃有分向限制線之路段，不
      得駛入來車之車道內，道路交通安全規則第93條第1 項、
      第97條第1 項第2 款分別定有明文，此被告丙○○身為汽
      車駕駛人於前揭時地駕駛自用小客車行經上開現場時所知
      悉並應注意者，而依當時為夏季傍晚，有暮光光源，現場
      為柏油鋪設之鄉道路段○路面無缺陷、無施工、無障礙，
      亦無其他不能注意之情事，乃被告丙○○竟疏於注意，於
      通過上開彎道時，不僅未減速慢行，猶超越該處時速40公
      里之速限，以時速約50、60公里之車速過彎，終因車速過
      快致離心力過大，形成轉向不足，超越中央分向線而侵入
      對向車道，乃與告訴人乙○○所駕自用小貨車發生對撞而
      肇事，其駕駛作為，自有過失。又告訴人乙○○係因本件
      事故而受有右股骨骨折、右脛腓骨骨折、左脛腓骨骨折、
      右第四、五蹠骨骨折、左第一至四蹠骨骨折、雙下肢神經
      損傷，致右髖膝踝足關節左膝踝足關節完全喪失機能，嗣
      經判定為兩下肢均喪失機能之第二度肢障而核發重度肢障
      之殘障手冊，有長庚紀念醫院、高雄醫學大學附設中和紀
      念醫院診斷證明書、勞工保險局95年7 月14日第00000000
      0000號核定通知書、勞工保險局96年11月2 日保給殘字第
      09610270020 號函、殘障手冊在卷可按，是被告前開過失
      行為與告訴人受傷害之結果間，顯有相當因果關係，堪予
      認定。
（四）綜上所述，本件被告犯罪事證已臻明確，應依法論科。
三、論罪科刑部分：
（一）新舊法之比較：
    查被告行為後，刑法業於94年2 月2 日經總統以華總一義字
    第09400014901 號令修正公布，並於95年7 月1 日施行，參
    酌最高法院95年5 月23日刑事庭第8 次會議決議，修正後刑
    法第2 條第1 項之規定，係規範行為後法律變更所生新舊法
    律比較適用之準據法，於修正後刑法施行後，應適用修正後
    刑法第2 條第1 項之規定，為「從舊從輕」之比較。本院審
    酌：
（1）按刑法第10條第4 項關於重傷害定義之規定，修正後將原
     第4 項第4 款所規定「毀敗一肢以上之機能。」，修正為
     「毀敗或嚴重減損一肢以上之機能。」，即擴大其構成重
     傷害之認定標準。比較新舊法結果，以舊法對被告有利。
（2）被告所犯刑法第284 條第1 項後段之罪法定刑關於罰金規
     定，依修正後刑法第33條第5 款規定：「罰金：新臺幣1,
     000 元以上，以百元計算之。」，較諸修正前刑法第33條
     第5 款為「罰金：1 元以上。」之規定，並未較有利於被
     告。
（3）經綜合上述全部罪刑比較結果，被告行為後之法律均無較
     有利被告之情形，故本件應依刑法第2 條第1 項前段適用
     刑法修正前之規定。
（二）核被告所為，係犯刑法第284 條第1 項後段過失傷害致重
      傷罪。公訴意旨原以被告所犯為同條第1 項前段過失傷害
      罪起訴，嗣已經公訴檢察官於96年11月12日原審審理時當
      庭變更，本院自無庸再依刑事訴訟法第300 條變更起訴法
      條，附此敘明。又被告丙○○犯罪後，於警員到場處理前
      已陪同其妻甲○○經救護車送往醫院，其經承辦警員查悉
      下落而轉往醫院尋訪並製作筆錄前，均未曾向有偵查犯罪
      職務之公務員自承肇事，業據其供述在卷，尚無自首規定
      之適用，併此敘明。又被告犯罪時間在中華民國96年罪犯
      減刑條例所定減刑基準日即96年4 月24日之前，所犯之罪
      合於減刑之規定，爰依該條例第2 條第1 項第3 款規定，
      減其宣告刑刑期二分之一。
四、原審以被告罪證明確，適用刑法第2 條第1 項前段、第284
    條第1 項後段、修正前刑法第41條第1 項，修正前罰金罰鍰
    提高標準條例第1 條前段、第2 條，現行法規所定貨幣單位
    折算新臺幣條例第2 條，中華民國96年罪犯減刑條例第2 條
    第1 項第3 款、第7 條、第9 條規定，審酌被告之素行、過
    失情節，被害人所受傷害之程度，尚未與告訴人達成和解，
    及其犯後態度等一切情狀，量處有期徒刑1 年；並依中華民
    國96年罪犯減刑條例第2 條第1 項第3 款規定，減其宣告刑
    刑期二分之一；另以適用95年7 月1 日生效施行前刑法第41
    條第1 項前段，修正前罰金罰鍰提高標準條例第2 條，現行
    法規所定貨幣單位折算新臺幣條例第2 條規定，諭知如易科
    罰金以銀元300 元即新臺幣900 元折算1 日折算1 日。原審
    認事用法核無違誤，量刑亦稱妥適，被告上訴意旨仍執陳詞
    否認犯罪，為無理由，應予駁回。
據上論斷，應依刑事訴訟法第368條，判決如主文。
本案經檢察官彭南雄到庭執行職務。
中    華    民    國    97    年    2     月  29     日
                      刑事第六庭  審判長法  官  王憲義
                                        法  官  張盛喜
                                        法  官  邱永貴
以上正本證明與原本無異。
不得上訴。
中    華    民    國    97    年    2     月  29     日
                                        書記官  鄭翠芬
附錄本判決論罪科刑法條全文
中華民國刑法第284條
（過失傷害罪）
因過失傷害人者，處6 月以下有期徒刑、拘役或5 百元以下罰金
，致重傷者，處1 年以下有期徒刑、拘役或5 百元以下罰金。
從事業務之人，因業務上之過失傷害人者，處1 年以下有期徒刑
、拘役或1 千元以下罰金，致重傷者，處3 年以下有期徒刑、拘
役或2 千元以下罰金。


司法院資訊處製作；財團法人民間司法改革基金會備份。
